ACORDAO-COMPLETO-2411652

ACÓRDÃO 12464/2020 ATA 40/2020 - PRIMEIRA CÂMARA

VISTOS, relatados e discutidos o pedido de reexame interposto por Maria Elisa Cantanhede Lago Braga Borges, então pró-reitora de recursos humanos da Fundação Universidade Federal do Maranhão (UFMA) , contra o Acórdão 1720/2020-TCU-Primeira Câmara, por meio do qual o Tribunal aplicou-lhe multa;
ACORDAM os Ministros do Tribunal de Contas da União, reunidos em sessão da 1ª Câmara, ante as razões expostas pelo Relator, e com fundamento no art. 48 da Lei nº 8.443/1992, em:
9.1. conhecer do recurso e, no mérito, negar-lhe provimento;
9.2. dar ciência desta deliberação à recorrente e à Fundação Universidade Federal do Maranhão.

Pedido de reexame em Aposentadoria.

Primeira Câmara

3. Interessados/Responsáveis/Recorrentes:
3.1. Interessadas: Maria Virginia Moreira Guilhon (XXX.833.903-XX); Maria de Jesus Silva Nogueira (XXX.055.953-XX).
3.2. Responsável: Maria Elisa Cantanhede Lago Braga Borges (XXX.602.703-XX).
3.3. Recorrente: Maria Elisa Cantanhede Lago Braga Borges (XXX.602.703-XX).

13.1. Ministros presentes: Bruno Dantas (na Presidência) e Walton Alencar Rodrigues (Relator).
13.2. Ministros-Substitutos convocados: Augusto Sherman Cavalcanti e André Luís de Carvalho.

MARIA ELISA CANTANHEDE LAGO BRAGA BORGES,

WALTON ALENCAR RODRIGUES

Ministro Bruno Dantas.

Adoto, como relatório, a instrução da Serur, cuja proposta foi acolhida pelo representante do Parquet especializado:
"1. Trata-se de pedido de reexame interposto pela Sra. Maria Elisa Cantanhede Lago Braga Borges, então Pró-Reitora de Recursos Humanos da Fundação Universidade Federal do Maranhão, contra o Acórdão 1720/2020-TCU-Primeira Câmara (peça 63) , que teve como relator o Excelentíssimo Senhor Ministro Bruno Dantas.
1.1. A deliberação recorrida apresenta o seguinte teor:
VISTOS, relatados e discutidos estes autos de monitoramento do Acórdão 1389/2015-TCU-Primeira Câmara, que considerou ilegais aposentadorias concedidas no âmbito da Fundação Universidade Federal do Maranhão,
	ACORDAM os Ministros do Tribunal de Contas da União, reunidos em sessão da Primeira Câmara, diante das razões expostas pelo relator, em:
	9.1. rejeitar as razões de justificativa apresentadas por Maria Elisa Cantanhede Lago Braga Borges (XXX.602.703-XX) , Pró-Reitora de Recursos Humanos da Fundação Universidade Federal do Maranhão, em razão da não apresentação de elementos que legitimem o descumprimento do Acórdão 1389/2015-TCU-Primeira Câmara;
	9.2. com fundamento no art. 58, inciso IV e § 1º, da Lei 8.443/1992, aplicar a Maria Elisa Cantanhede Lago Braga Borges multa no valor de R$ 3.000,00 (três mil reais) , atualizada monetariamente desde a data do presente acórdão até a do efetivo recolhimento, se for pago após o vencimento, na forma da legislação vigente, fixando o prazo de 15 (quinze) dias, a contar do recebimento da notificação, para que seja comprovado, perante este Tribunal, o recolhimento da quantia ao Tesouro Nacional, nos termos do art. 23, inciso III, alínea "a", da referida Lei, c/c o art. 214, inciso III, alínea "a", do Regimento Interno do TCU;
	9.3. com fundamento no art. 26 da Lei 8.443/1992, autorizar, se requerido, o pagamento da importância devida em até 36 (trinta e seis) parcelas mensais e consecutivas, fixando o prazo de 15 (quinze) dias, a contar do recebimento da notificação, para que seja comprovado, perante este Tribunal, o recolhimento da primeira parcela, e de 30 (trinta) dias, a contar da parcela anterior, para que seja comprovado o recolhimento das demais parcelas, devendo incidir sobre cada valor mensal os devidos acréscimos legais, na forma prevista na legislação vigente, além de alertar que a falta de comprovação do recolhimento de qualquer parcela importará no vencimento antecipado do saldo devedor, nos termos do art. 217 do Regimento Interno do TCU;
	9.4. com fundamento no art. 28 da Lei 8.443/1992, autorizar, desde logo, a cobrança judicial das dívidas, caso não atendida a notificação;
	9.5. determinar à Fundação Universidade Federal do Maranhão que:
	9.5.1. suspenda de imediato o pagamento da URP em favor de Maria de Jesus Silva Nogueira, conforme determinação contida no Acórdão 1389/2015-TCU-Primeira Câmara;
	9.5.2. nos termos do art. 46 da Lei 8.112/1990, adote as providências necessárias para a restituição dos valores pagos indevidamente a título de URP em favor de Maria de Jesus Silva Nogueira desde a notificação do Acórdão 1389/2015-TCU-Primeira Câmara, que impugnou a parcela;
	9.5.3. no prazo de 15 (quinze) , informe ao TCU as medidas adotadas;
	9.6. dar ciência desta deliberação à responsável (grifos acrescidos) .
HISTÓRICO
2.	Como histórico, é oportuno transcrever o seguinte excerto de voto do relator a quo:
2.	Cuidam os autos de aposentadorias concedidas no âmbito da Fundação Universidade Federal do Maranhão e que foram apreciadas nos seguintes termos do Acórdão 1389/2015-TCU-Primeira Câmara:
"9.1. considerar ilegais as aposentadorias instituídas em favor de Maria Virginia Moreira Guilhon (XXX.833.903-XX) e Maria de Jesus Silva Nogueira (XXX.055.953-XX) , negando registro aos atos correspondentes, em razão da inclusão indevida da parcela judicial relativa à URP de fevereiro de 1989 (Plano Verão - 26,05%) em ambos os benefícios; e do Adicional de Gestão Educacional (AGE) na base de cálculo dos quintos incorporados no benefício da primeira; 
9.2. dispensar o ressarcimento das quantias indevidamente recebidas de boa-fé pelas interessadas referidos no item 9.1 supra (Súmula/TCU 106) ; 
9.3. determinar à FUFMA que, no prazo de 15 (quinze) dias, contados da ciência deste Acórdão: 
9.3.1. em relação à parcela judicial relativa à URP de fevereiro de 1989 (Plano Verão - 26,05%) , faça cessar os pagamentos decorrentes dos atos ora considerados ilegais, sob pena de responsabilidade solidária da autoridade administrativa omissa, até a emissão de novos atos, escoimados da irregularidade verificada, a serem submetidos à apreciação do TCU; 
9.3.2. em relação ao Adicional de Gestão Educacional (AGE) , acompanhe o desfecho do Mandado de Segurança 2002.37.00.002646-7 e, caso haja reforma da decisão, retifique o valor dos quintos incorporados por Maria Virginia Moreira Guilhon (XXX.833.903-XX) , de modo a excluir da sua base de cálculo o valor do referido adicional, encaminhando o novo ato para a apreciação deste Tribunal; 
9.3.3. dê ciência do inteiro teor desta deliberação, bem como do Relatório e do Voto que a fundamentam, às interessadas cujos atos foram considerados ilegais, esclarecendo-lhes que o efeito suspensivo proveniente da interposição de recurso não as exime da devolução dos valores percebidos indevidamente após a notificação sobre o presente acórdão, em caso de não provimento do recurso porventura interposto; 
9.3.4. encaminhe ao TCU cópia dos comprovante das data em que as interessadas tomaram conhecimento da notificação a que se refere o subitem anterior; 
9.4. determinar à Sefip que: 
9.4.1. monitore o cumprimento das determinações dos subitens 9.3.1 a 9.3.4 supra, representando a este Tribunal, caso necessário; 
9.4.2. encaminhe ao Departamento de Assuntos Extrajudiciais da Advocacia-Geral da União, bem como à Conjur/TCU, para as providências cabíveis, nos termos da Questão de Ordem aprovada pelo TCU, em sessão plenária de 8/6/2011, item 1, "b", as informações relativas à ordem judicial, proferida nos autos do Mandado de Segurança 2002.37.00.002646-7, que impede a pronta cessação dos pagamentos da parcela judicial relativa à inclusão da rubrica AGE no cálculo dos quintos incorporados por Maria Virginia Moreira Guilhon (XXX.833.903-XX) ; 
9.5. encaminhar cópia deste Acórdão, bem como do Relatório e do Voto que o fundamentam, à FUFMA."
2.	Ao monitorar o acórdão em questão, a unidade instrutora identificou que permaneciam os pagamentos da URP em favor de Maria de Jesus Silva Nogueira, em desobediência ao subitem 9.3.1 da sobredita deliberação, o que conduziu à realização de audiência da Pró-Reitora de Recursos Humanos da Fundação Universidade Federal do Maranhão, Maria Elisa Cantanhede Lago Braga Borges.
3.	Em reposta, a responsável informou que o pagamento da URP em favor de Maria de Jesus Silva Nogueira fora restaurado em razão de decisão exarada nos autos da ação ordinária 0061930-84.2015.4.01.3700, em trâmite no Tribunal Regional Federal da 1ª Região.
4.	De pronto, verifico que a análise produzida pela secretaria especializada tem por base amplo e convincente arrazoado que merece acolhimento, motivo pelo qual adoto aqui, como razões de decidir, os fundamentos ali sustentados, sem prejuízo de tecer as seguintes considerações.
5.	De fato, em 13/6/2017, foi exarada decisão nos autos da Ação Ordinária 0061930-84.2015.4.01.3700 no sentido de que fosse reestabelecido o pagamento da URP em favor de Maria de Jesus Silva Nogueira. Contudo, conforme bem assentado pela Sefip, em 15/8/2018, foi dado provimento à apelação da Universidade contra a sobredita decisão, cuja ementa foi lavrada nos seguintes termos:
"CONSTITUCIONAL E ADMINISTRATIVO. PROCESSUAL CIVIL. SERVIDOR PÚBLICO. UNIDADE DE REFERÊNCIA E PADRÃO - URP (PLANO VERÃO) . DECRETO-LEI N. 2.335 DE 12/06/1987. VANTAGEM INCORPORADA JUDICIALMENTE NO REGIME CELETISTA. MUDANÇA PARA REGIME ESTATUTÁRIO. EXCLUSÃO. INCOMPATIBILIDADE DE REGIMES. IMPOSSIBILIDADE DE MANUTENÇÃO. INOCORRÊNCIA DA DECADÊNCIA. CONTROLE EXTERNO PELO TCU. ATO COMPLEXO. 
Predomina na jurisprudência o entendimento de que as vantagens e gratificações incompatíveis com o Regime Jurídico Único não se incorporam aos vencimentos do servidor, vez que o contrato de trabalho foi extinto e os empregos transformados em cargos públicos, inexistindo direito à manutenção da percepção de vantagem própria do regime celetista.
Nesse sentido é expressivo julgado do Supremo Tribunal Federal, no qual foram resolvidas questões concernentes à inexistência de direito adquirido e da não ocorrência da decadência, entre outras questões postos neste recurso: Agravo regimental em mandado de segurança. Decisão do Tribunal de Contas da União. Ilegalidade do ato de concessão de aposentadoria. Conclusão pela ilegalidade do ato de concessão de aposentadoria. Possibilidade. Não há direito adquirido a regime jurídico. Ausência de violação do princípio da coisa julgada. Agravo regimental não provido. 1. O art. 205 do Regimento Interno do Supremo Tribunal autoriza o Relator a julgar monocraticamente o mandado de segurança que versar matéria objeto de jurisprudência consolidada do Tribunal. Precedentes. 2. Consoante Jurisprudência da Corte, não há direito adquirido a regime jurídico referente à composição dos vencimentos de servidor público, podendo, destarte, a Corte de Contas da União concluir pela ilegalidade do ato de concessão de aposentadoria se a conclusão obtida, embora respeitando decisão judicial transitada em julgado, se fundamenta na alteração do substrato fático-jurídico em que proferido o decisum (tais como alteração do regime jurídico do vínculo ou reestruturação da carreira) . 3. Não há que se falar em irredutibilidade de vencimentos se as parcelas questionadas tiverem sido pagas de forma ilegal ou no caso de absorção de determinada vantagem por reajustes sucessivos concedidos na remuneração. 4. A jurisprudência da Corte é iterativa no sentido de que o ato concessivo de aposentadoria, pensão ou reforma configura-se como ato complexo, cujo aperfeiçoamento somente ocorre com o registro perante a Corte de Contas, após submissão a juízo de legalidade. Assim, a aplicação do prazo decadencial previsto no art. 54 da Lei nº 9.784/99 somente se opera a partir da publicação do referido registro. 5. Agravo regimental a que se nega provimento. (MS 32683 AgR-segundo, Relator (a) :  Min. DIAS TOFFOLI, Segunda Turma, julgado em 23/08/2016, PROCESSO ELETRÔNICO DJe-217 DIVULG 10-10-2016 PUBLIC 11-10-2016) 
O Superior Tribunal de Justiça, no Recurso Especial n. 1.244.182/PB, admitido como representativo de controvérsia, nos termos do art. 543-C do CPC, definiu que a interpretação errônea da Administração que resulte em um pagamento indevido ao servidor acaba por criar-lhe uma falsa expectativa de que os valores por ele recebidos são legais e definitivos, daí não ser devido qualquer ressarcimento.
Na hipótese dos autos, houve erro quanto ao pagamento do percentual de 26,05% (Plano Verão) , obtidas no regime celetista. O pagamento decorreu de evidente erro da Administração na aplicação da legislação que trata do tema, sendo legítima a cessação do pagamento.
A sentença foi publicada na vigência do atual CPC (a partir de 18/03/2016, inclusive) , devendo-se aplicar o disposto no art. 85, § 11, arbitrando-se honorários advocatícios recursais.
Apelação provida para determinar a cessação do pagamento da parcela referente à URP de fevereiro de 1989, percentual de 26,05% (Plano Verão) ."
6.	Por aí se vê que, desde agosto de 2018, não há amparo à manutenção da URP nos proventos de Maria de Jesus Silva Nogueira, por determinação expressa do TRF-1. Assim sendo, procede o entendimento da Sefip, secundado pelo MP/TCU, no sentido de que houve injustificado descumprimento da deliberação da Primeira Câmara, o que impõe a rejeição das razões de justificativa apresentadas por Maria Elisa Cantanhede Lago Braga Borges, com consequente aplicação da multa prevista no art. 58, inciso IV e § 1º, da Lei 8.443/1992.
ADMISSIBILIDADE
3.	Reitera-se o exame de admissibilidade contido na peça 74 do SAR/Serur, em que se propôs o conhecimento do recurso, nos termos do artigo 48 da Lei 8.443/1992, c/c os artigos 285 e 286, parágrafo único, do RI/TCU, suspendendo-se os efeitos dos subitens 9.1, 9.2 e 9.4 do Acórdão 1720/2020-TCU-Primeira Câmara. Observa-se que o Excelentíssimo Senhor Ministro Walton Alencar Rodrigues, mediante despacho de peça 77, concordou com a análise desta unidade técnica.
MÉRITO
4. Delimitação
4.1 Constitui objeto do presente recurso definir se a recorrente apresentou justificativas razoáveis e capazes de alterar o acórdão ora recorrido, o que implicaria na exclusão, ou na diminuição da multa que lhe foi aplicada.
5. Do descumprimento do Acórdão 1389/2015-TCU-Primeira Câmara 
5.1. A recorrente aduz que se deve excluir a multa que lhe foi aplicada, com base nos seguintes argumentos: 
5.2. A recorrente - então Pró-Reitora de Recursos Humanos - não foi notificada para dar cumprimento ao acórdão proferido na Apelação Cível 0061930-84.20154.01.3700/TRF1, comprovando, assim, induvidosamente, a elisão da sua responsabilização, face a decisão da Colenda 1ª Turma desta Corte de Contas. Isso está expresso na CERTIDÃO 00001/2020/GAB/PFUFMA/ PGF/AGU, mediante a qual o Doutor Procurador Federal, Chefe da Procuradoria Federal junto à UFMA, certifica "...que não há registro de encaminhamento por esta procuradoria federal junto à Universidade Federal do Maranhão - PF/UFMA do acórdão proferido na apelação cível nº 0061930-84.20154.01.3700/TRF1 e do PARECER DE FORÇA EXECUTÓRIA n. 00005/2018/GER/PRF1R/PGF/AGU, recebidos nesta unidade em 10/12/2018, à Pró-Reitoria de Recursos Humanos da UFMA para providências administrativa de cumprimento." (peça 72) 
Análise:
5.3. No que diz respeito à não observância do acórdão proferido na apelação cível 0061930-84.20154.01.3700/TRF1, é de se ter presente o disposto no art. 8º do Novo Código de Processo Civil (Lei 13.105, de 16 de março de 2015) :
Art. 8o Ao aplicar o ordenamento jurídico, o juiz atenderá aos fins sociais e às exigências do bem comum, resguardando e promovendo a dignidade da pessoa humana e observando a proporcionalidade, a razoabilidade, a legalidade, a publicidade e a eficiência (grifos acrescidos) .
5.4. Acrescente-se o disposto no caput do art. 2º da Lei 9.784/1999:
Art. 2o. A Administração Pública obedecerá, dentre outros, aos princípios da legalidade, finalidade, motivação, razoabilidade, proporcionalidade, moralidade, ampla defesa, contraditório, segurança jurídica, interesse público e eficiência (grifos acrescidos) .
5.5. Para a aferição da razoabilidade plasmada nos artigos supracitados, é de rigor considerar a "lógica do razoável" de Luís Recaséns Siches.
5.6. Sobre a "lógica do razoável", cumpre fazer um breve histórico sobre sua elaboração:
	Em 1926, Siches frequentou um curso na Universidade de Viena, com Fritz Scheir, discípulo de Kelsen e Husserl, no qual foi apresentada uma análise de todos os métodos de interpretação, de que se tinha conhecimento, dentre os propostos ao longo da história jurídica. Procurava-se, com essa análise, encontrar os critérios de eleição dos referidos métodos, mas a conclusão resultou decepcionante: não havia nenhuma razão justificada, nem em termos gerais, nem em situações singulares, para preferir-se um método de interpretação em detrimento dos outros. Essa conclusão, ademais, só constatava uma velha realidade: nunca, Jurista algum que tivesse realizado um estudo pluralista de métodos de interpretação conseguira, com razões plausíveis, escolher um dos métodos, por ser o mais correto e repudiar os demais.
	Alguns anos antes, prossegue Siches, já Benjamin Cardoso, ao analisar suas experiências jurídicas, procurou saber quais eram os métodos que empregava na interpretação do Direito positivo vigente. E, em termos de grande sinceridade, concluiu que primeiro buscava a solução mais justa e depois se preocupava em encontrar, dentre os métodos de interpretação, o que melhor serviria par justificar suas decisões.
	Como superação desses problemas, Recaséns Siches preconiza o emprego de um só método: o da lógica do razoável, definido como uma razão impregnada de pontos de vista estimativos, de critérios de valoração, de pautas axiológicas que, ademais, traz consigo os ensinamentos colhidos da experiência própria e da do próximo, através da história (Lídia Reis de Almeida Prado, in Direito, Cidadania e Justiça. Ensaios sobre Lógica, Interpretação, Teoria, Sociologia e Filosofia Jurídicas, 1995, p. 64-65) 
5.7. É da pena fluente do jurisconsulto Luís Recaséns Siches:
"La lógica tradicional pura - en cualquiera de sus manifestaciones -, es el instrumento adecuado para tratar com las ideas puras a priori - tales como los axiomas lógicos, las leyes del silogismo, los princípios matemáticos, etc. - y para la aprehensión de los hechos de la naturaleza. Por eso se la suele llamar lógica físicomatemática.
 (...) 
Ahora bién, la lógica tradicional o físico-matemática no es adecuada para tratar la vida humana ni sus problemas prácticos; por consiguiente, tampoco para los menesteres jurídicos, entre los cuales figura la interpretación del Derecho. Para todo cuanto pertenezca a nuestra humana existencia - incluyendo la práctica del Derecho - hay que emplear un tipo diferente del logos, que tiene tanta dignidad como la lógica tradicional, si es que no es superior a la de ésta: hay que manejar el logos de lo humano, la lógica de lo razonable, la cual es razón, tan razón como la lógica lo racional, pero diferente de ésta. La lógica de lo humano o de lo razonable es una razón impregnada de puntos de vista estimativos, de critérios de valoración, de pautas axiológicas, que, además, lleva a sus espaldas como aleccionamiento las enseñanzas recibidas de la experiência, de la experiencia propia y de la experiencia del prójimo, a través de la historia" (grifos acrescidos) (in Tratado General de Filosofia del Derecho, Vigésima Edición, México: Editorial Porrúa, 2010, p. 642) .
5.8. Seguindo as pegadas de Recaséns Siches, ensina Luis Gustavo de la Cruz Mallaupoma:
	Recaséns Siches considera que los juristas han cometido un grave error en la teoria y la práctica jurídicas del siglo XIX, por haber querido tratar los contenidos de las normas jurídicas empleando métodos de la lógica tradicional, es decir de la lógica habitualmente llamada matemático-física, deductiva, silogística, sistemática, de la lógica que va desde su fundación en el Organon de Aristóteles hasta las lógicas contemporáneas; que si bien esa lógica vale para la matemática, la física y otras ciências de la naturaleza, es inservible para el tratamiento de los problemas prácticos de conducta humana - domésticos, familiares, económicos, sociales, jurídicos, etc. Ahora bien, esa lógica de "lo racional", la lógica pura, la lógica matemático física, todas consideradas como lógica tradicional no constituyen la totalidad de la lógica ya que es sólo una parte del logos, hay outra parte del logos - que es tan lógica como la racional pero diferente de ésta - que se denomina el logos de los assuntos humanos o lógica de lo razonable. Lo razonable pertenece al campo de la razón con igual o tal vez mejor derecho que lo meramente racional desde el ángulo formalista. Pertenece al reino de la lógica pero es diferente a la lógica de lo racional formalista, en el sentido tradicional es necesario tener em cuenta el campo de lo razonable como otro sector de la razón que también podemos denominar el logos de lo humano. En síntesis, estamos hablando de la aplicación del logos de lo razonable a la interpretación de normas, a las decisiones administrativas y a las sentencias judiciales, porque en matéria de interpretación, debemos trabajar com razones. La lógica de lo razonable es una razón impregnada de puntos de vista estimativos, de critérios de valoración, de pautas axiológicas que además lleva las enseñanzas recibidas de la experiencia propia y de la experiencia del prójimo a través de la historia. Por lo tanto, estamos dentro de um campo lógico, pero no de la lógica de lo racional, sino de la lógica de lo humano o de lo razonable. El problema de la interpretación del Derecho es un problema de lógica material, de lógica de los contenidos y no de lógica formal. Ante cualquier caso, fácil o difícil, hay que proceder razonablemente, percatándonos de la realidad y del sentido de los hechos, comprendiendo las valoraciones en que se inspira el orden jurídico positivo, viendo el propósito de la norma en cuestión y apreciando las valoraciones complementarias que produzca el Juez en armonia com dicho orden jurídico positivo, y, relacionándolos. De ese modo se debe llegar a la solución satisfactoria. Conviene destacar que este movimiento se ha gestado a partir de una Filosofía del Derecho que ha prestado mayor atención a la interpretación judicial (apud Manoel Antônio Teixeira Filho, in Comentários ao novo Código de Processo Civil sob a perspectiva do trabaho: (Lei 13.105, 16 de março de 2015) . São Paulo: LTr, 2015, p. 33-34) .
5.9. Assim, vem à baila a doutrina de Alípio Silveira:
"Recaséns Siches, ao considerar os vários métodos modernos esboçados nos primeiros capítulos - método teleológico, método histórico-evolutivo ou progressivo, método da 'vontade da lei', nos mostra que cada um deles encerra uma parte da verdade, mas que a sua síntese final, em cada caso concreto, será dada pelo 'logos do razoável'. Mal comparando, a operação interpretativa se assemelha à execução de uma partitura musical. Vários são os instrumentos - no caso os métodos de interpretação - mas eles devem formar um conjunto harmônico, sob a batuta do maestro, no caso, o logos do razoável, o qual, como veremos em breve, corresponde à idéia básica do bem comum" (grifos acrescidos) (in Hermenêutica no Direito Brasileiro, vol. I: São Paulo: Editora Revista dos Tribunais, 1968, p. 83) .
5.10. É nesse mesmo sentido a doutrina de José Frederico Marques:
Tendo em vista os critérios de justiça, segurança ou oportunidade, o intérprete adotará o método que lhe pareça mais acertado para o caso. Não há sistemas rígidos de interpretação. O entendimento mais razoável é o que deve prevalecer, pouco importando que tenha sido deduzido da interpretação exegética, da sistemática ou da teleológica. O logos del razonable, como destaca RECASÉNS SICHES, é que deve orientar o intérprete, visto que na aplicação do direito não se depara com a uniformidade lógica do raciocínio matemático e sim com a flexibilidade ou compreensão razoável a norma do ius scriptum. Com essa orientação pautou-se precedente do Superior Tribunal de Justiça, em cuja mente oficial se assentou que "a melhor interpretação da lei é a que se preocupa com a solução justa, não podendo o seu aplicador esquecer que o rigorismo na exegese dos textos legais pode levar a injustiças" (grifos acrescidos) (apud Mauro Schiavi, in Manual de Direito Processual do Trabalho, 4ª Ed., São Paulo: LTr, 2011, p. 120) 
5.11. De mais a mais, ensina José Antônio Ribeiro de Oliveira Silva:
Em conclusão, Recaséns Siches propõe que "a única proposição válida que pode ser emitida sobre a interpretação é a de que o juiz, em todos os casos, deve interpretar a lei precisamente do modo que conduza à solução mais justa para resolver o problema apresentado à sua jurisdição". De modo que o exercício do logos de lo razonable ou de lo humano, "aplicado à interpretação jurídica, supera a pluralidade de métodos" de interpretação. Diante de qualquer caso, fácil ou difícil, o juiz deve proceder com bom-senso, verificando a realidade e o sentido dos fatos, buscando os valores nos quais se inspira o ordenamento jurídico positivo, ou até mesmo complementando esses valores, com a produção de outros, em harmonia com o referido sistema. E, assim, conjugando todos esses princípios, chegar a uma solução satisfatória, considerando-se como tal a decisão no sentido "do que o ordenamento jurídico considera como senso de justiça". O cerne da questão está, pois, em compreender que o conteúdo jurídico das normas prescritivas, proibitivas ou permissivas não pertence "ao pensamento regido pela lógica de tipo matemático, pelo racional", mas a outro campo do pensamento, que está regido por outro tipo de lógica, pela logica de lo razonable, de lo humano ou da razão vital e histórica.
Com efeito, na individualização da norma geral e abstrata, para solucionar o caso concreto, o juiz deve aplicar a lógica do razoável, de acordo com o senso de justiça. Se a norma conduz a uma solução justa, deve ser aplicada, e, em caso contrário, o juiz deve criar a norma jurídica particular, sem se preocupar com os métodos doutrinários de interpretação, aplicando a lei sempre de forma a solucionar a questão da maneira mais justa possível (grifos acrescidos) (in Magistratura e temas atuais do Direito: São Paulo: LTr, 2011, p. 138-139) .
5.12. Sobre a incidência da "lógica do razoável" no Direito brasileiro, e mais especificamente ao Direito Administrativo, registra-se a doutrina de Carlos Henrique Bezerra Leite:
A lógica do razoável está implicitamente prevista no art. 5º da LINDB, segundo o qual "na aplicação da lei, o juiz atenderá aos fins sociais a que ela se dirige e às exigências do bem comum". Esta disposição é perfeitamente aplicável a todos os ramos do Direito, inclusive, e especialmente, no Direito do Trabalho (grifos acrescidos) (in Curso de Direito do Trabalho, 6ª ed., São Paulo: Saraiva, 2015, p. 112) .
5.13. De salientar que o argumento da "lógica do razoável" já foi acolhido por este Tribunal, conforme se infere do seguinte excerto de voto do Excelentíssimo Senhor Ministro Augusto Nardes (TC Processo 030.349/2008-4, Acórdão 11231/2015-TCU-Segunda Câmara) :
17. De outro lado, a par das irregularidades atribuídas ao recorrente frente a todos os elementos que conformam a situação fática, e em busca da decisão mais justa, concordo com o auditor da Serur, quando afirma que (...) "é de mister a utilização da 'lógica do razoável', que tem tanta dignidade quanto a lógica tradicional pura, porém uma lógica impregnada de pontos de vista estimativos, de critérios de valoração e de pautas axiológicas".
5.14. Assim, vale repisar que é de mister a utilização da "lógica do razoável", que tem tanta dignidade quanto a lógica tradicional pura, porém uma lógica impregnada de pontos de vista estimativos, de critérios de valoração e de pautas axiológicas.
5.15. No caso concreto, a estimativa, o critério de valoração e a pauta axiológica devem levar em conta a atuação do homem médio (do bonus pater familiae) , aquele cujas diligências, sensibilidade, idiossincrasias e sentimentos éticos e morais sejam representativos da população brasileira. Eis o busílis.
5.16. Sobre o tema, mutatis mutandis, traz-se à colação a doutrina de Sílvio Rodrigues:
Ao se perquirir se existe, ou não, erro de conduta por parte do causador do dano, deve-se "comparar o seu comportamento com aquele que seria normal e correntio em um homem médio, fixado como padrão. Se de tal comparação resultar que o dano derivou de uma imprudência, imperícia ou negligência do autor do dano, nos quais não incorreria o homem padrão, criado in abstracto pelo julgador, caracteriza-se a culpa, ou seja, o erro de conduta" (apud Milton Oliveira, in Dano Moral, 2ª Ed., São Paulo: LTr, 2011, p. 36) . 
5.17. Foi nesse mesmo sentido o pensamento do Ministro Benjamin Zymler, por ocasião da prolação do Acórdão 33/2005-TCU-Plenário:
19.	Ao analisar a existência de culpa, em qualquer uma de suas modalidades, adotarei como parâmetro para comparação a conduta esperada de um homem médio, diligente e probo - o equivalente ao princípio romano do bonus pater familiae. Ressalto ser pacífica a assimilação desse princípio pelo direito pátrio, tanto que, na época em que ocorreram os fatos ora sob exame, ele estava insculpido nos arts. 1.300 e 1.301 do Código Civil, no art. 153 da Lei das Sociedades Anônimas e no art. 142 do Código Comercial.
20.	Desse princípio decorre que o agente público deverá agir como se estivesse cuidando dos seus próprios negócios, respondendo pelos danos que vier a causar em decorrência de condutas desidiosas ou temerárias. Assim, nas palavras de José Aguiar Dias, "a culpa pode ser entendida como a falta de diligência na observância da norma de conduta, isto é, o desprezo, por parte do agente, do esforço necessário para observá-la, com resultado não objetivado, mas previsível, desde que o agente se detivesse na consideração das conseqüências eventuais de sua atitude." (Da Responsabilidade Civil. 6ª ed. Rio de Janeiro: Forense, 1979) ".
5.18. Nessa vereda, sugere-se a seguinte reflexão: será exigível de uma Pró-Reitora de Recursos Humanos média o conhecimento de que as deliberações judiciais de primeira instância podem ser revistas por um órgão colegiado? Entende-se que se trata de questão comezinha, que deve ser de conhecimento da referida servidora pública, ocupante de cargo de prestígio dentro de uma universidade, eis que se trata de pessoa esclarecida. Assim, entende-se que a recorrente, em 23/4/2019, ao justificar a percepção da URP pela Sra. Maria de Jesus Silva Nogueira, tendo por fundamento provimento judicial de primeira instância (peça 57) , deveria ter verificado se existia apelação cível da sentença. É sobremodo importante repisar que, conforme visto no histórico desta instrução, em 15/8/2018, houve a prolação de acórdão desfavorável à interessada.
5.19. O descumprimento do Acórdão 1389/2015-TCU-Primeira Câmara, em decorrência da não observância do Acórdão proferido na Apelação Cível 0061930-84.20154.01.3700/TRF1, motivou a aplicação da multa à recorrente.
5.20. O tema da multa pode ser explorado por diversas correntes de pensamento, com destaque para o conhecimento filosófico, em razão de sua densidade e importância enquanto fonte do saber humano. Nesse sentir, merecem destaque as seguintes ponderações filosóficas de Jorge Luiz Souto Maior e Valdete Souto Severo, os quais, baseando-se nas lições de Kant, Hegel, Rawls e Habermas, assim pontuam:
O sujeito de direitos é o indivíduo que, estando sozinho no mundo (sem o apoio das forças míticas e dos dogmas medievais) , é responsável por sua própria sorte. Por isso, autores comprometidos com tal racionalidade referem que o homem, exercendo sua liberdade, deve assumir deveres relacionados aos seus pares, que a moralidade do indivíduo consiste em que ele cumpra os deveres de sua posição social, que a responsabilidade perante os pares e as gerações futuras deve ser o limitador da liberdade individual ou que o direito de liberdade corresponde à responsabilidade, ao cumprimento de determinados deveres. Então, mesmo (ou principalmente) sob a perspectiva liberal, aos direitos correspondem deveres exigíveis pelo Estado e sujeitos a sanções por descumprimento (grifos acrescidos) (in O Processo do Trabalho como Instrumento do Direito do Trabalho e as Ideias Fora de Lugar do Novo CPC. São Paulo: LTr, 2015, p. 49) 
5.21. Destarte, a recorrente, ao não atender ao Acórdão 1389/2015-TCU-Primeira Câmara, sujeitou-se à multa aplicada pelos seus pares de controle externo da Administração Pública Federal. 
5.22. Nesse sentir, propõe-se a rejeição dos argumentos apresentados pela recorrente.
CONCLUSÃO
6.	Diante do exposto, conclui-se que a recorrente não logrou elidir a irregularidade que lhe foi atribuída e, por via de consequência, deve ser mantida a multa que lhe foi aplicada por este Tribunal. Assim, entende-se que se deva negar provimento ao presente recurso.
PROPOSTA DE ENCAMINHAMENTO
7.	Diante do exposto, com base no art. 48 da Lei n. 8.443/92, submete-se o presente processo à consideração superior, propondo a adoção das seguintes medidas:
a) conhecer do pedido de reexame, para, no mérito, negar-lhe provimento;
b) cientificar a recorrente e os demais interessados do acórdão que vier a ser prolatado, ressaltando-se que o relatório e o voto que o acompanharem podem ser consultados no endereço www.tcu.gov.br/acordaos, no dia seguinte ao de sua oficialização."
É o relatório.

Jorge Arturo Mendoza Reque Junior (6573/OAB-MA) e outros.

Procurador Marinus Eduardo De Vries Marsico.

MONITORAMENTO. DESCUMPRIMENTO DE DETERMINAÇÃO DO TRIBUNAL. REJEIÇÃO DAS ALEGAÇÕES DE DEFESA. MULTA. PEDIDO DE REEXAME. CONHECIMENTO. ALEGAÇÕES RECURSAIS INSUFICIENTES PARA ALTERAR O MÉRITO DA DELIBERAÇÃO RECORRIDA. NEGATIVA DE PROVIMENTO.

APOSENTADORIA (APOS)

Secretaria de Recursos (SERUR); Secretaria de Fiscalização de Pessoal (SEFIP).

Trata-se de pedido de reexame interposto por Maria Elisa Cantanhede Lago Braga Borges, então pró-reitora de recursos humanos da Fundação Universidade Federal do Maranhão (UFMA) , contra o Acórdão 1720/2020-TCU-Primeira Câmara (Relator Ministro Bruno Dantas) , por meio do qual o Tribunal aplicou-lhe multa no valor de R$ 3.000,00, em razão do descumprimento do Acórdão 1389/2015-TCU-Primeira Câmara (peça 63) .
De início, conheço do recurso por preencher os requisitos atinentes à espécie. 
Por ocasião do Acórdão 1389/2015-TCU-Primeira Câmara, foi considerado ilegal o ato de concessão de aposentadoria de Maria de Jesus Silva Nogueira em razão da inclusão indevida da parcela judicial relativa à URP de fevereiro de 1989, e determinado à UFMA que cessasse os pagamentos decorrentes do ato considerado ilegal, sob pena de responsabilidade solidária da autoridade administrativa omissa, até a emissão de novo ato, escoimado da irregularidade (item 9.3.1, da deliberação) . 
Em sede de monitoramento, foi verificado que os pagamentos da URP em favor de Maria de Jesus Silva Nogueira continuavam ocorrendo.
Chamada em audiência, Maria Elisa Cantanhede Lago Braga Borges informou que os pagamentos da parcela foram restaurados em atendimento a decisão proferida na ação ordinária 0061930-84.2015.4.01.3700, em trâmite no Tribunal Regional Federal da 1ª Região.
Não obstante essa decisão, de 13/6/2017, no sentido de que fosse restabelecido o pagamento da URP em favor da interessada, em 15/8/2018, foi dado provimento à apelação da Universidade para determinar a cessação do pagamento da aludida parcela.
O TCU concluiu, então, que desde agosto de 2018 não havia mais amparo para o pagamento da URP a Maria de Jesus Silva Nogueira, e aplicou multa à ex-pró-reitora de recursos humanos por descumprir sua determinação.
Nesta fase recursal, Maria Elisa Cantanhede Lago Braga Borges alega que não teve ciência do acórdão da apelação, juntando certidão de lavra do Chefe da Procuradoria Federal junto à UFMA no sentido de que não havia registro de encaminhamento, pela Procuradoria, do referido acórdão e do parecer de força executória à Pró-Reitoria de Recursos Humanos da UFMA, para providências administrativas de cumprimento.
A unidade instrutiva e o MP/TCU, em pareceres uniformes, propõem negar provimento ao recurso. Acolho as conclusões precedentes, sem prejuízo das seguintes considerações.  
Não se desconhece que é praxe (normatizada) o envio de cópias das decisões judiciais, acompanhadas dos respectivos pareceres de força executória, pela Procuradoria Federal, aos gestores da entidade responsáveis por seu cumprimento.
A então pró-reitora de recursos humanos pode alegar ter confiado nesse procedimento e aguardado recebimento de comunicação de eventuais novas decisões judiciais do processo, o que argumenta não ter ocorrido. 
Entretanto, espera-se de uma gestora diligente, responsável pelo setor de recursos humanos da Universidade, que, ao ser questionada pelo TCU, em sede de audiência (peças 55 e 57) , acerca do descumprimento do Acórdão 1389/2015-TCU-Primeira Câmara, tivesse realizado o devido exame da situação do processo judicial, questionando a Procuradoria quanto à questão, o que não demonstra ter feito.
Limitou-se a justificar a percepção da URP por Maria de Jesus Silva Nogueira tendo por fundamento sentença proferida em 2017. 
A responsável apresentou razões de justificativa em 30/4/2019, mas apenas em março de 2020, após o Acórdão 1720/2020-TCU-Primeira Câmara, foi suprimida a parcela irregular dos proventos (peça 92) . 
Ante o exposto, nego provimento ao pedido de reexame de Maria Elisa Cantanhede Lago Braga Borges.
TCU, Sala das Sessões Ministro Luciano Brandão Alves de Souza, em 10 de novembro de 2020.
WALTON ALENCAR RODRIGUES 
Relator